臺灣高等法院臺南分院民事判決　99年度上字第128號
上　訴　人　林雪仙
訴訟代理人　鄭慶海　律師
　　　　　　林國明　律師
被　上訴人　林守全
訴訟代理人　陳俊偉　律師
上列當事人間請求給付買賣價金事件，上訴人對於中華民國99年
5 月11日臺灣臺南地方法院第一審判決（98年度訴字第1197號）
，提起上訴，本院於100年11月1日言詞辯論終結，判決如下：
    主      文
上訴駁回。
第二審訴訟費用由上訴人負擔。
    事實及理由
一、按契約之合意解除為契約行為，係以第二次契約解除第一次
    契約；而法定解除權之行使為單獨行為，應具備各該法律所
    規定之要件始得為之，兩者性質不同，效果亦異；申言之，
    契約之解除，如出於雙方當事人之合意時，無論有無可歸責
    於一方之事由，除經約定應依民法關於契約解除之規定外，
    並不當然適用民法第259 條之規定；最高法院分別著有86年
    度台上字第2611號、88 年度台上字第665號民事判決意旨足
    參。經查本件被上訴人雖於民國（下同）98年05月20日，與
    訴外人鄭成旗簽訂權利轉讓契約書並通知上訴人，然被上訴
    人與鄭成旗嗣既於98年7月3日，已合意解除該權利轉讓契約
    並通知上訴人，復無應依民法關於契約解除之特別約定，而
    有權利轉讓契約書影本乙份、存證信函影本 2紙、及證明書
    乙紙等件附卷足稽（見本院卷第 184-185、192-195、203頁
    ），並為兩造所不爭執，揆之上揭說明，該原於98年05月20
    日簽訂之權利轉讓契約，嗣既於98年7月3日合意解除，即溯
    及失其效力歸於消滅，而回復仍由被上訴人行使債權之狀態
    。則被上訴人於98年09月24日，以債權人身分，向原法院提
    起本件給付買賣價金訴訟，於法並無不合，尚無上訴人所指
    當事人不適格或欠缺訴訟權利保護要件之瑕疵，合先敘明。
二、被上訴人主張：兩造於96年03月16日簽立權利轉讓契約書（
    下稱系爭契約），約定由伊將伊與訴外人高等數、高錦興、
    高守禮等人，於95年07月20日所簽訂坐落高雄縣六龜鄉○○
    段212-1、212-2、212-4地號3筆土地（下稱系爭土地）買賣
    契約之承買人權利轉讓與上訴人，上訴人則應給付伊價金新
    臺幣（下同）2千100萬元。依系爭契約第6條：「…尾款350
    萬元整，於六龜鄉○○段212-1、212-2地號土地申辦兩份建
    築執照，經核發領取，並將所有建築設計費、水保費、環評
    費及其他為申辦建築執照所衍生之相關費用繳清後，3 日內
    一次付清予甲方（被上訴人）」之約定，申請兩份建築執照
    為主要義務，而建築設計費、水保費、環評費及其他申辦建
    築執照所衍生之費用繳納為附屬義務，僅需寶來段212-1、2
    12-2地號土地申辦兩份建築執照經核發領取，上訴人即須依
    約給付尾款予被上訴人。嗣系爭土地於96年04月23日移轉所
    有權登記予上訴人及其指定人陳冠中名下，伊並於95年07月
    19日以經營之鼎宜飯店有限公司名義，委託尚鴻開發股份有
    限公司（下稱尚鴻公司），就寶來段212-1、212-2地號土地
    ，進行非都市土地簡易型休閒農場規劃，委託事項包括經營
    企劃書、簡易水土保持申請、容許計劃書申請及許可登記證
    申請。嗣經高雄縣政府審核書面資料及現場會勘後，認申請
    面積僅0.7433公頃，不符休閒農場許可申請須10公頃以上始
    需環評之要件，故免實施環境影響評估，僅需作水保規劃；
    另函覆系爭土地之簡易水土保持如無開挖整地，無需擬具水
    土保持計劃送核，及因土地所有權人更換為上訴人及其子陳
    冠中，需重新出具土地所有權人同意書；尚鴻公司亦通知上
    訴人出具土地使用同意書，然上訴人拒絕提出土地使用同意
    書，致休閒農場開發案無法繼續辦理，使伊無法依約完成申
    請上揭兩筆土地之建築執照，依民法第101條第1項規定，該
    尾款給付之條件視為已成就，上訴人自應依約給付伊尾款35
    0萬元。又依系爭契約約定，上訴人應於96年5月15日給付伊
    350萬元，然上訴人僅給付其中之250萬元，尚欠100 萬元未
    給付。爰依系爭契約之法律關係，請求上訴人給付450 萬元
    及法定遲延利息等語。（原審判決被上訴人勝訴，上訴人不
    服上訴。）併對上訴人之上訴，於本院答辯聲明求為判決：
    (一)上訴駁回。
    (二)第二審訴訟費用由上訴人負擔。
三、上訴人則以：兩造簽訂系爭契約時，被上訴人表示已為環評
    、水保及建築設計，僅需一個半月即可領得兩份建築執照，
    得以續為大規模開發事宜。又因系爭土地未面臨入口道路，
    伊另購同段212、212-3、212-5 地號土地，用以完整設計。
    而被上訴人除知悉伊將兩側之土地一併購入合併設計外，並
    介紹龔瑞琦建築師，將鄰地一併設計，復言明若需第三張建
    築執照，申請費用應由伊自行支出。詎伊配偶於96年4、5月
    間，至高雄縣政府詢問相關單位，發現系爭土地未曾申請環
    評及水保，伊遂於96年5月9日以存證信函要求被上訴人提出
    環評、水保及建照申請，被上訴人始於簽約後6 個月，委由
    尚鴻公司申請休閒農場簡易水土保持，經高雄縣政府於96年
    10月31日回函要求補正基地所有權人，即伊及伊子陳冠中之
    土地使用同意書。雖被上訴人藉口伊不配合提供土地使用權
    同意書，致其申請被駁回；惟高雄縣政府上揭函文，表示興
    建DIY 教室、涼亭、售票及警衛設施等建物，仍需做水土保
    持計劃送核，尚鴻公司卻未再提出相關資料，則縱伊出具土
    地所有權人使用同意書，仍難保證高雄縣政府會通過其水保
    申請。況大規模開發之觀光飯店，非簡易水土保持計劃得以
    滿足條件，縱伊配合提出土地使用同意書，亦僅能取得簡易
    水土保持計劃之核准，被上訴人仍無從給付系爭契約承諾之
    兩份建築執照，更無從開發觀光飯店，伊當無協力申請無用
    之簡易水土保持之義務。質言之，尚鴻公司所申請者，既非
    系爭契約所簽訂之內容，伊自無庸協力履行。又系爭契約第
    6條之尾款給付條件，既約定：「尾款350萬元整，於六龜鄉
    ○○段212-1、212-2地號，土地申辦兩份建築執照，經核發
    領取，並將所有建築設計費、水保費、環評費及其他為申辦
    建築執照所衍生之相關費用繳清後，3日內一次付清給甲方
    。」等語，乃被上訴人迄未完成環評、水保及兩份建築執照
    等對待給付，伊自得依民法第264條第1項規定，主張同時履
    行抗辯權，拒絕履行給付價金之義務。又系爭土地苟如被上
    訴人所保證，已完成環評、水保，則可變更為遊憩用地，並
    可申請興建飯店，然被上訴人擬給付者，乃無法取得環評、
    水保之土地，依民法第226條第1項、第227條第1項規定，亦
    須負債務不履行之損害賠償責任。而因伊所失利益難以估計
    ，則被上訴人以「已取得環評、水保執照，再一個半月可取
    得建照。」要求500 萬元權利金部分，可認係伊所受損害，
    伊亦得主張以此為債務不履行之損害賠償額，抵銷被上訴人
    請求之450萬元價金。另申請環評、水保，基地面積至少需5
    公頃以上，面臨道路至少需8米以上；然系爭土地面積僅1.7
    5公頃，且位於海拔高800 米半山腰上，面臨不到5米道路，
    條件完全不符，更不可能申請環評、水保，被上訴人故意隱
    匿系爭土地僅可規劃作休閒農場，不可作為五星級飯店之訊
    息，於簽約時表示環評、水保完成後，可把地目改成「遊憩
    用地」，再從農舍執照變成「大規模開發的觀光飯店」，進
    而向伊要求已完成環評、水保及建照申請之500 萬元權利金
    ，使伊陷於錯誤顯有詐欺之故意，伊已於96年05月18日，以
    臺南成功郵局第1341 號存證信函，為撤銷給付500萬元權利
    金部分之意思表示，依民法第95條規定，該意思表示於送達
    被上訴人時已發生效力，伊亦無庸給付該500 萬元權利金等
    語，資為抗辯。併於本院上訴聲明求為判決：
    (一)原判決廢棄。
    (二)被上訴人在第一審之訴及假執行之聲請均駁回。
    (三)第一、二審訴訟費用由被上訴人負擔。
四、經查兩造於96年03月16日簽立系爭契約，約定由被上訴人將
    其與訴外人高等數、高錦興、高守禮等人，於95年07月20日
    所簽立系爭土地買賣契約之承買人權利轉讓與上訴人，上訴
    人應給付被上訴人買賣價金2,100萬元，給付價金方式為：
    訂約時給付被上訴人800萬元，其中550萬元支付原出賣人高
    等數等人，另250萬元支付被上訴人之第一期款；96年4月15
    日再支付原出賣人高等數等人300萬元；96年5月15日再支付
    原出賣人高等數等人300萬元，並同時支付被上訴人350萬元
    ；尾款350萬元則於六龜鄉○○段212-1、212-2 地號土地申
    辦兩份建築執照，經核發領取，並將所有建築設計費、水保
    費、環評費及其他為申辦建築執照所衍生之相關費用繳清後
    ， 3日內一次付清給被上訴人。系爭契約並經臺灣高雄地方
    法院所屬民間公證人陳祺昌辦理認證。又系爭3筆土地均於9
    6年04月23日完成移轉所有權登記，其中寶來段212-1地號土
    地移轉予上訴人，寶來段212-2、212-4地號土地，則移轉予
    上訴人之子陳冠中。另被上訴人迄今尚未完成系爭土地建築
    執照之申請，上訴人於96年5月15日僅給付被上訴人250萬元
    ，尚欠100萬元未付，尾款350萬元亦未給付等情。既為兩造
    所不爭執，並有系爭買賣契約書、認證書各影本、六龜鄉○
    ○段212-1、212-2、212-4 地號土地登記簿謄本等件，附卷
    足稽（見原審卷一第6-14頁），自堪信實。惟被上訴人另主
    張因上訴人拒絕提出土地使用同意書，致其無法依約完成申
    請上揭兩筆土地之建築執照，上訴人給付尾款之條件視為已
    成就，其得依約請求上訴人給付尾款350萬元，及應於96 年
    05月15日給付之欠款100萬元，合計450萬元本息乙節，既為
    上訴人所否認，並以上揭情詞置辯。是本件所應審究者，厥
    為上訴人可否以被上訴人尚未完成上揭環評、水保之審查，
    及兩份建築執照之申請，依民法第264條第1項規定主張同時
    履行抗辯權，而拒絕給付尾款350 萬元？被上訴人得否以上
    訴人未提出系爭土地使用同意書為由，主張上訴人給付尾款
    350 萬元之條件視為已成就？上訴人得否主張被上訴人有債
    務不履行情事，而因此受有損害，並以該損害債權與被上訴
    人之價金債權抵銷？及上訴人是否已於96年05月18日撤銷系
    爭契約中增加500 萬元權利金部分，致被上訴人無該權利金
    之請求權？各情。
五、上訴人不得以被上訴人未取得上揭兩張建築執照為由，依民
    法第264條第1項規定主張同時履行抗辯權，拒絕給付尾款35
    0萬元：
    (一)上訴人未證明被上訴人確曾向其表示已完成環評、水保及
      建築設計，並保證系爭土地將來可變更為遊憩用地，並可
      供興建大飯店。換言之，被上訴人僅需提供經簡易水土保
      持計劃核准之兩份建築執照，即符合系爭契約約定之內容
      ：
    1.上訴人固抗辯被上訴人曾向其表示已為環評、水保及建築
      設計，僅需一個半月即可領取兩份建築執照，而得以續為
      大規模開發云云。惟按契約之文意有疑義，如辭句模糊，
      或模稜兩可時，固應探求當事人之真意，不得拘泥於所用
      之辭句，但如契約文字業已表示當事人之真意，無須別事
      探求者，即不能反捨契約文字更為曲解。又解釋契約，如
      契約文字已表示當事人之真意，無須別事探求者，即無須
      反捨契約文字而更為曲解。是以倘契約約定明確，其內容
      又無違反公序良俗、強制規定，或顯然違反誠信原則之情
      形，當事人即應受契約約定之拘束。又當事人主張有利於
      己之事實，就其事實有舉證之責任，民事訴訟法第277 條
      定有明文。又事實有常態與變態之分，其主張常態事實者
      無庸負舉證責任，反之主張變態事實者，則須就其所主張
      之事實負舉證責任。最高法院分別著有84年度台上字第11
      88號、97年度台上字第1676號、86 年度台上字第891號民
      事判決意旨足參。次按法律行為除要式行為者外，契約非
      以訂立書面為成立或生效要件，口頭約定亦生效力，然若
      兩造就契約已另明訂書面，則關於契約所生權利義務事項
      ，依兩造之意旨訂明於書面契約上，應為社會生活交易之
      常態，契約當事人一方主張除書面訂明者外，尚另有口頭
      約定之事項，此關於契約除書面載明者外，另有以口頭約
      定之事實，乃社會交易之變態事實，揆之上揭最高法院判
      決意旨，自應由主張此事實之一造負舉證之責，乃屬當然
      之解釋。本件兩造既均對系爭契約形式及內容之真正不爭
      執，且依系爭契約所載內容，又係關於權利轉讓之契約，
      權利轉讓之標的為被上訴人向訴外人高等數、高錦興、高
      守禮3人購買系爭3筆土地之承買權，買賣價金之付款方式
      ，亦於該契約第6條載明：96年5月15日上訴人應支付甲方
      （被上訴人）350萬元；尾款350萬元，則於六龜鄉○○段
      212-1、212-2地號土地申辦兩份建築執照，經核發領取，
      並將所有建築設計費、水保費、環評費及其他為申辦建築
      執照所衍生之相關費用繳清後，3日內一次付清給甲方（
      被上訴人）等語，再參諸系爭契約之見證人即證人翁得敬
      ，復在原審證稱依契約約定只要取得建築執照就要付尾款
      等語（見原審卷一第175 頁），顯見兩造就系爭契約買賣
      標的及價金給付方式之要件，均已以書面為明確合意約定
      在案。苟上訴人抗辯其於96年5月15日應給付350萬元中尚
      未支付之100萬元，及尾款350萬元，除上揭書面約定外，
      尚須系爭土地已完成環評及水保之審查，並取得兩份建築
      執照，作為付款條件，即應就該契約書面未載明之付款條
      件負舉證之責。對此上訴人固舉證人翁得敬在原審證稱：
      「簽約前被上訴人有跟上訴人夫婦說這塊地，已通過環評
      及水土保持審查，有建築執照後可變更系爭土地為遊憩用
      地，之後就可蓋大飯店了，並保證只要再一個半月就可拿
      到建照，且無向上訴人說明系爭土地只能興建簡易型休閒
      農場。」云云（見原審卷一第 171-176頁）；然另證人即
      同為契約見證人之李翰文，在原審卻證稱：「契約簽約過
      程，伊未聽聞被上訴人向上訴人表示系爭土地已通過環評
      及水保之審查，亦未聽過被上訴人向上訴人保證系爭土地
      將來可以變更為遊憩用地，並可供興建大飯店。」等語（
      見原審卷二第38頁）。按證人翁得敬、李翰文同為系爭契
      約之見證人，既對簽約時被上訴人有無對上訴人表示上揭
      事實乙節，為全然相異之證述，是證人翁得敬上揭所為有
      利上訴人之證詞是否屬實，已非無疑。且證人翁得敬先係
      證稱被上訴人有保證系爭土地取得建照後，可變更為遊憩
      用地，之後可蓋大飯店云云，復證稱該契約所謂兩張執照
      ，係指農舍之建築執照云云（見原審卷一第175 頁背面）
      ，再對照證人即上訴人之夫陳福順在原審自稱：簽約時被
      上訴人有說其現在在申請籌設休閒農場等語（見原審卷二
      第34頁）。足見證人翁得敬對系爭土地簽約時屬於農牧用
      地，僅能申設休閒農場，無從逕申請興建大飯店乙節，應
      已知悉；詎其對原審詢問簽約時被上訴人有無說系爭土地
      須先開發出簡易型休閒農場，事後再變更地目改建為大型
      飯店等節時，竟陳稱沒有，被上訴人只說環評、水保已經
      過了等語（見原審卷一第174頁背面)，亦見其證述過程隱
      匿部分情節，僅著重強調被上訴人有向上訴人保證環評、
      水保已經過了等節，再參諸上訴人係經證人翁得敬之介紹
      ，始與被上訴人簽訂系爭契約，益見證人翁得敬有利上訴
      人之證詞，有故為偏頗之虞，難據為上訴人有利之認定。
    2.證人即上訴人之夫陳福順在原審既自陳：伊在美國加州有
      一家希爾頓飯店，規模為5 星級，高6層樓，有220餘間房
      間，僱用員工大概180 人，預計要於系爭土地上興建相同
      規模之飯店等語（見原審卷二第34頁），顯見上訴人乃精
      通於興建飯店之人，且其既預計在系爭土地興建相同規模
      之飯店，單購買系爭3筆土地價金即高達2,100萬元，加計
      其另購買鄰近3 筆土地及將來興建飯店之費用，其總投資
      金額所費不貲，則其購地前就系爭土地可否興建飯店之相
      關法令規定，自當應於事先預為瞭解；次參酌證人陳福順
      在原審另自承：因為伊要的是環評、水保，有沒有執照對
      伊不重要，伊認為只要有環評及水保，農舍增建就沒有違
      建問題等語（見原審卷二第59頁），益見其對在系爭土地
      上興建飯店之法令細節確有相當之研究。苟兩造確曾約定
      被上訴人必需就系爭土地通過環評及水保之審查，再取得
      建築執照，上訴人始有給付尾款之義務，則對此契約重要
      之要件，何以既未事先要求被上訴人出具相關證明，復未
      載明於書面契約之中，故上訴人辯稱系爭土地已通過環評
      及水保為價金付款之條件云云，是否屬實，誠非無疑。雖
      證人陳福順在原審復陳稱：因當時伊太相信被上訴人，不
      認為被上訴人可以憑空生出環評及水保來賣伊云云（見原
      審卷二第37頁）。然證人陳福順既證稱伊要的是環評、水
      保，有沒有執照對伊不重要，堪認上訴人對系爭土地有無
      經過環評及水保之審查，實應列為系爭契約最重要之要素
      ；惟系爭契約僅就價金2,100萬元之給付，於第6條詳載付
      款之時間及條件，另就被上訴人陳稱系爭土地已通過環評
      及水保之審查乙節，既未事先要求被上訴人提出相關文件
      供確認，訂約時復未於契約中詳載作為付款之條件，更有
      違常情。故上訴人抗辯系爭土地須通過環評及水保，為給
      付尾款之對待給付條件，應非事實，難予採信。
    (二)上訴人拒絕提出土地使用同意書，致被上訴人無法依約完
      成申請上揭2筆土地之建築執照，依民法第101 條第1項規
      定，該尾款給付之條件視為已成就，上訴人應依系爭契約
      給付尾款350萬元：
    1.上訴人雖抗辯其所欲大規模開發之觀光飯店，非簡易水土
      保持計劃得以滿足條件，縱上訴人配合提出土地使用同意
      書，亦僅能取得簡易水土保持計劃之核准，被上訴人仍無
      從給付系爭契約上承諾之兩份建築執照，上訴人當無協力
      申請無用之簡易水土保持之義務云云。然按因條件成就而
      受不利益之當事人，如以不正當行為阻其條件之成就者，
      視為條件已成就，民法第101條第1項定有明文。所謂以不
      正當行為阻其條件之成就，不僅指作為，即不作為亦包括
      在內。又依當事人一方之意思而決定其成就與否之條件，
      倘依契約或通常情形，當事人應為一定之行為使其條件成
      就，乃為圖免因條件成就而受不利益，任意不為該行為，
      即係以不正當消極行為阻其條件之成就，依上開規定，應
      視為條件業已成就。最高法院分別著有86年度台上字第22
      號、86年度台上字第2280號民事判決意旨足參。被上訴人
      主張其於95年07月19日以經營之鼎宜飯店有限公司名義，
      委託尚鴻公司就六龜鄉○○段212-1、212-2 地號2筆土地
      ，進行非都市土地簡易型休閒農場（鼎豐休閒農場）規劃
      ，委託事項包括經營企劃書、簡易水土保持申請、容許計
      劃書申請、及許可登記證申請等情，不惟已據被上訴人提
      出委託合約書附卷足稽（見原審卷一第 36-40頁），並據
      證人即尚鴻公司經理黃金標證述屬實（見原審卷一第56頁
      ），復有該證人提出之鼎豐休閒農場經營計劃書存卷為憑
      （見原審卷一第99-162頁）。嗣系爭土地先係經高雄縣政
      府審核書面資料及現場會勘後，認申請面積僅0.7433公頃
      ，不符休閒農場許可申請應10公頃以上，始要環評之規定
      ，故免實施環境影響評估，並請申請人依水土保持法擬具
      水土保持書件送核，如申請人自認無涉水土保持應敘明理
      由並提出相關證明等情，亦有被上訴人提出之高雄縣政府
      96年09月11日府農輔字第0960212381號函存卷可佐（見原
      審卷一第43頁）。嗣高雄縣政府雖函覆申請人，認本案基
      地涉及興建DIY 教室、涼亭、售票設施及警衛設施等建築
      行為，於興建該等建物前，仍需擬具水土保持計劃送核等
      語，然同一份函文同時亦以土地申請休閒農場籌設時，其
      土地所有人為高等數、高錦興，與所附土地謄本所有權人
      為林雪仙、陳冠中不符，請查明土地所有權人並補正土地
      使用同意書等情，亦有高雄縣政府96年10月31日府農輔字
      第0960211550號函在卷為證（見原審卷一第44頁）。嗣系
      爭休閒農場之申請遭高雄縣政府駁回，其駁回理由乃因申
      請人未能於期限內補正土地所有權人之土地使用同意書等
      情，亦經原法院向高雄縣政府查明屬實，而有該府99年01
      月25日府農輔字第0990016549號函、及所附鼎豐休閒農場
      籌設申請計劃書及相關公文足按（見原審卷二第9-29頁，
      另籌設申請計劃書2份外放）。
    2.又系爭休閒農場，苟上訴人願於補正期限內出具土地使用
      同意書，當可繼續辦理籌設許可，籌設許可後再辦理容許
      許可，建築師即可申請、取得建照等情，復據證人黃金標
      在原審證述屬實（見原審卷一第 56-57頁）。然證人陳福
      順於被上訴人委託申設休閒農場之尚鴻公司經理黃金標，
      向其索取土地使用同意書時，既已自承：「當時我在美國
      ，黃金標有跟我臺灣公司小姐聯絡，我臺灣公司小姐有打
      電話到美國給我，我說不用管他。」等語（見原審卷二第
      36頁），堪認系爭休閒農場係因上訴人故意拒絕出具土地
      使用同意書，致被上訴人無法繼續辦理取得建築執照等相
      關事宜屬實。再參諸證人龔瑞琦在原審證稱：「我事務所
      的經理劉衍成後來告訴我這個案件後來終止，因原土地所
      有權原先是高等數、高錦興等人所有，後來已移轉給第三
      人，移轉後我們就沒有辦法進行規劃、設計的後續工作了
      ，主要是這塊土地屬於農牧用地，需移轉後2 年才能再提
      出建造執照申請。」、「依農發條例規定，約93年農業用
      地農舍興建辦法規定要滿2 年以上，才可申請興建農舍使
      用。」、「當時委託時雙方到我事務所來，我就有特別說
      明過土地不可以移轉過戶，否則當下無法辦理農舍興建的
      事情，因移轉後需要經2 年後才能再辦理農舍興建執照申
      請，雙方對此應該都知悉。」各等語（見原審卷二第56-
      57頁），及證人陳福順在原審亦自承龔瑞琦上揭所述屬實
      （見原審卷二第58 頁），並自承龔瑞琦建築師係簽約3天
      後，向伊說如果辦理過戶會被限建2 年等語無訛（見原審
      卷二第59頁）。而兩造於96年03月16日訂立系爭契約後，
      上訴人旋於96年04月23日以買賣為原因，將系爭土地分別
      移轉登記在上訴人及其子陳冠中名下，既有系爭土地登記
      謄本為憑（見原審卷一第11-13 頁），足認證人陳福順於
      訂約後3 天，已悉苟移轉系爭土地所有權，將使系爭土地
      無法辦理農舍興建執照之申請，卻仍於96年04月23日將系
      爭土地辦理所有權移轉登記，應已有以此不當之方法，妨
      礙被上訴人辦理建築執照申請之意思。再參諸上訴人所提
      臺南東城郵局第215 號存證信函內載：「次日本人趕緊承
      購鄰地，即於03月15日經由台端介紹龔瑞琦建築師及劉經
      理並同意一併設計，惟若需第三張建照時，其費用由本人
      負責。」、「同時本人表示在美國擁有希爾頓飯店，決定
      在此大規模開發國際型飯店，之後隨即在次日（03月14日
      ）以高價收購塊鄰地，預備合併作為大規模開發之用。
      」等語（見原審卷一第89-92 頁），更可知被上訴人主張
      上訴人因另有大規模之開發計劃，無需被上訴人申請建築
      執照，而違約不配合提出土地使用同意書，致被上訴人無
      法完成申請上揭兩筆土地之建照，並非無據。
    3.兩造於96年03月16日簽約後，上訴人亦曾以上揭臺南東城
      郵局第215 號存證信函，表示未收到建築師之規畫草圖，
      並以被上訴人曾於訂約時承諾一個半月可取得兩張執照，
      而提醒被上訴人應於96年06月13日前，領到2張或3張建築
      執照等語（見原審卷一第89-90 頁），其中並無任何隻字
      片語，提及其所指被上訴人虛稱系爭土地已通過環評、水
      保之審查等情（見原審卷一第89-90 頁），嗣上訴人先於
      明知所有權移轉登記，將致系爭土地限建2 年之前提下，
      竟仍於96年04月23日私下辦理所有權移轉登記，致被上訴
      人無法再進行後續申請建築執照之行為後，繼先後於96年
      04月27日、同年5月07日，依序以臺南東城郵局第244號、
      臺南興安街郵局第54號存證信函，表示被上訴人曾於簽約
      前表示環評及水保已經完成，只需一個半月即可取得建築
      執照，始願以500 萬元之代價，向被上訴人買斷環評、水
      保及建築設計全部完成後之權利金，然因其向高雄縣政府
      查詢不到任何關於系爭土地之申請資料，而限期被上訴人
      提出申請相關資料，復以被上訴人未能依限提出資料，再
      以臺南成功路郵局第1341號存證信函，撤銷所謂遭被上訴
      人詐欺而增加之500 萬元價金受讓買賣權利之意思表示等
      語（均見原審卷一第90-98 頁），欲藉此免除其所餘尚未
      給付價款之給付義務，所為已非適當。再參諸證人陳福順
      在原法院詢問其知道所有權移轉後2 年內，不能申請興建
      農舍之建築執照，為何還辦理所有權移轉登記乙節時，所
      自承伊乃本於自己之常識，認為只要有環評、水保，農舍
      增建就沒有違建之問題，也沒有2 年之限制等語（見原審
      卷二第58-59 頁），益見證人陳福順徒以自己主觀之意志
      ，故意先行移轉系爭土地所有權，致系爭土地無法辦理建
      築執照之行為，繼以被上訴人未能依限提出建築執照，而
      拒付價金450 萬元，顯有未當。綜此上訴人先以移轉所有
      權之方式致土地遭限建，再拒絕配合提出土地使用同意書
      ，致被上訴人無法繼續辦理建築執照申請之相關後續程序
      ，揆之上揭最高法院判決意旨，應視為被上訴人已完成建
      築執照之申請等條件成就，上訴人依系爭契約第6 條之約
      定，即應給付尾款350萬元。
六、上訴人不得以被上訴人有債務不履行情事，而因此受有損害
    ，並以該損害債權，與被上訴人之450 萬元價金債權抵銷：
    按所謂同時履行之抗辯，乃係基於雙務契約而發生，倘雙方
    之債務，非本於同一之雙務契約而發生，縱令雙方債務在事
    實上有密切之關係，或雙方之債務雖因同一之雙務契約而發
    生，然其一方之給付，與他方之給付，並非立於互為對待給
    付之關係者，均不能發生同時履行之抗辯，最高法院著有59
    年台上字第850 號判例在案。又按二人互負債務，而其給付
    種類相同，並均屆清償期者，各得以其債務，與他方之債務
    ，互為抵銷，民法第334條第1項前段固定有明文，惟係以二
    人互負債務者，始有抵銷權可言，若一方對他人無債權存在
    ，即無執以主張抵銷之餘地。經查系爭契約已載明兩造間之
    權利義務關係，且被上訴人於系爭契約之履行，復無上訴人
    所指債務不履行之情事，既均有如上述，而依約上訴人應於
    96年05月15日給付被上訴人350萬元，其僅支付250萬元，上
    訴人即有依約給付其餘不足100 萬元之義務。至關於建築執
    照之取得，依系爭契約為上訴人給付尾款之條件，上訴人已
    不得據為拒絕給付該100 萬元價金之理由；況上訴人以不當
    之方法，致被上訴人無法取得建築執照，依民法第101條第1
    項規定，視為條件成就，上訴人亦無從據之為拒絕給付該10
    0 萬元價金之原因。又被上訴人對上訴人既無債務不履行之
    情事，上訴人對被上訴人即無債務不履行之損害賠償債權可
    言，則上訴人抗辯以對被上訴人債務不履行之損害賠償債權
    ，與被上訴人對其主張給付之債權互為抵銷，當無足採。
七、被上訴人並未以詐術致上訴人陷於錯誤，上訴人不得撤銷系
    爭契約中增加500萬元權利金部分之意思表示：
    1.上訴人雖抗辯被上訴人隱匿95年12月07日第一次申請渡假
      休閒農場遭駁回之事實，而涉有詐欺之嫌，其已依法撤銷
      系爭契約中500 萬元權利金部分之意思表示，不負給付之
      義務云云。惟按被詐欺而為意思表示者，依民法第92條第
      1 項規定，表意人固得撤銷其意思表示，然主張被詐欺而
      為表示之當事人，應就此項事實負舉證之責任。故一造依
      民法第92條第1 項規定，撤銷其所為意思表示，即應就他
      造如何欲使其陷於錯誤，故意示以不實之事，令其因錯誤
      而為意思表示，負舉證之責任。所提證據倘不足以證實自
      己主張之事實為真實，則他造就其抗辯雖有疵累，亦應為
      他造有利之認定。最高法院分別著有17 年台上字第917號
      、44年台上字第75號判例、72年度台上字第3526號判決意
      旨足參。卷查被上訴人對簽約時是否知悉上訴人購買系爭
      土地，將來要與鄰地共同開發，擴大建物規模，及有無向
      上訴人表示系爭土地已通過水保之審查乙情，固供述反覆
      而非全無瑕疵可指；然上訴人對其受被上訴人詐欺而為意
      思表示乙節，依上揭最高法院裁判意旨，自有先負舉證之
      責。
    2.而依高雄縣政府95年12月07日府農輔字第0950250681號函
      所示，除表示係函覆申請人95年11月02日鼎豐渡假休閒農
      場籌設申請書外，觀其內容其中關於環評、水保部分，乃
      係命申請人應提水土保持計劃送審，如認為免提送水土保
      持計劃，應敘明理由及證明憑核，若挖填土方超過 5萬立
      方公尺應實施環評，並請於文到日起 2個月內補正相關資
      料，如逾期未補正，始否准所請等情（見原審卷二第11-
      12頁），並未直接駁回系爭休閒農場籌設之申請，而係遲
      至97年4月2日高雄縣政府始以府農輔字第0970067773號函
      ，以申請人逾期未補正為由，駁回其休閒農場籌設申請等
      情，業如上述，復有上揭高雄縣政府99年01月25日府農輔
      字第0990016549號函存卷可佐，據此即無上訴人所辯系爭
      休閒農場籌設申請，業於95年12月07日遭駁回之事實；況
      證人翁得敬在原審復已明確證稱契約所指之兩張建照，係
      指兩張農舍建照（見原審卷一第175 頁）；另證人陳福順
      在原審亦證稱簽約時，被上訴人有說其現在在申請休閒農
      場籌設等語屬實。足見上訴人對系爭土地僅能申設休閒農
      場，及興建農舍乙節，知之甚稔，上訴人以被上訴人隱匿
      申設休閒農場被駁回之事實，而有詐欺之嫌云云，已非有
      據。次依證人陳福順上揭自承因伊要的是環評、水保，有
      沒有執照對伊不重要，伊認為只要有環評及水保，農舍增
      建就沒有違建問題等語，亦足認其對在系爭土地上興建飯
      店之法令細節有相當之研究；再參酌系爭休閒農場申請面
      積僅0.7433公頃，而休閒農場許可申請需10公頃以上始需
      環評，故免實施環境影響評估，及高雄縣政府並函請申請
      人依水土保持法擬具水土保持書件送核，如申請人自認無
      涉水土保持應敘明理由並提出相關證明等情，亦有上揭高
      雄縣政府96年09月11日府農輔字第0960212381號函足稽。
      另證人陳福順亦自承簽約時被上訴人有說其現在有在申請
      休閒農場等語，則依證人陳福順對系爭土地欲興建飯店所
      涉相關法令之瞭解，當無不知系爭土地申請休閒農場之籌
      設無須經過環評之情。
    3.尤以兩造於系爭契約簽訂前互不相識，上訴人係經證人翁
      得敬、簡維築、李翰文等人輾轉介紹，始向被上訴人購買
      系爭土地之承買權，而關於系爭土地有無經過環評、水保
      之審查，既對其將來是否能將系爭土地變更為遊憩用地並
      興建大飯店，屬相當重要之條件，苟被上訴人確曾向上訴
      人表示系爭土地已通過環評、水保之審查，衡情上訴人殊
      無不要求被上訴人提出相關證明文件以資取信，復未要求
      載明於契約中，而逕予相信之理。況證人龔瑞琦在原審亦
      證稱：「（林雪仙、陳福順有無與你們事務所表示該土地
      要做大規模開發利用將來要蓋大飯店使用？）我們的設計
      是有這樣的一個概念，因系爭土地本來就不能直接蓋大飯
      店，只能蓋農舍，申請做民宿經營，他有跟我們提到未來
      取得農舍執照後準備做二次施工，擴大建築物規模，但這
      部分並無法再申請取得建築執照。」、「（你與林雪仙他
      們聯繫中有無告訴他們系爭土地不可能取得大飯店建築執
      照？）陳福順、林雪仙來找我開會時應該都清楚系爭土地
      不可能取得興建大飯店的建築執照。」、「（你有無明白
      與他們提過系爭土地不可能取得興建大飯店的建築執照？
      ）有。」等語甚詳（見原審卷二第56頁）。再參酌上訴人
      提出其委託證人龔瑞琦設計之規畫草圖（見原審卷二第71
      -72頁），該圖左上角已載明「面積概算農舍（共4筆土
      地）150坪3＝450坪，休閒農場（3筆地號）」，右下
      角標明「房間數統計農舍56間、未塗色部分規劃為農
      業設施（只可蓋1層）22間1＝22間，如上項欲加蓋第
      2層，再增加22間，小木屋8間。」等文字，均屬關於「
      農舍」之興建與擴建，而非所謂大型觀光飯店之設計規畫
      ；即證人龔瑞琦在原審亦證稱該圖係上訴人委託其對系爭
      寶來段212-1、212-2 號土地，併同段212號土地準備作何
      種開發利用，若要再增設要如何設計之草圖等語屬實（見
      原審卷二第57-58 頁）。益見上訴人購買系爭土地，乃係
      以取得農舍執照後，僅再以第二次施工之方式擴大農舍規
      模而已，且亦悉此部分之增建無法取得建築執照下所為，
      既未見其有先變更系爭土地為遊憩用地再規畫興建飯店之
      情，更未見其因系爭土地變更為遊憩用地後，可擴大建築
      面積，進而取得得興建「大規模開發觀光飯店」之一般執
      照之意思。從而上訴人迭以被上訴人簽約前，虛偽表示系
      爭土地已通過環評、水保之審查，得以續將地目變更為遊
      憩用地，將農舍建照改變得興建大規模開發飯店之一般執
      照，受其詐欺始願提高價額500 萬元之意思表示云云，核
      非事實，上訴人自不得為該意思表示之撤銷。
八、綜上所述，被上訴人本於系爭契約之法律關係，請求上訴人
    給付尾款350萬元，及應於96年05月15日給付之欠款100萬元
    ，合計450萬元，及自起訴狀繕本送達上訴人翌日，即98 年
    10月3日起至清償日止，按年息5％計算之法定遲延利息，洵
    屬有據，應予准許。原審為被上訴人勝訴之判決，並依兩造
    聲請酌定擔保金額後，分別為假執行及免為假執行之宣告，
    經核認事用法並無不合。上訴意旨，猶執陳詞指摘原判決不
    當，求予廢棄改判，為無理由，應予駁回。
九、又本件事證已臻明確，兩造其餘主張陳述及攻擊防禦方法，
    ，核與判決之結果不生影響，爰不逐一論述，併此敘明。
十、據上論結，本件上訴為無理由，應依民事訴訟法第449條第1
    項、第78條，判決如主文。
中    華    民    國    100    年   11    月    15    日
                  民事第一庭    審判長法  官  丁振昌
                                      法  官  曾平杉
                                      法  官  林永茂
上為正本係照原本作成。
如不服本判決，應於收受送達後20日內向本院提出上訴書狀，其
未表明上訴理由者，應於提出上訴後20日內向本院補提理由書狀
（均須按他造當事人之人數附繕本）上訴時應提出委任律師或具
有律師資格之人之委任狀；委任有律師資格者，另應附具律師資
格及釋明委任人與受任人有民事訴訟法466條之1第1項但書或第2
項（詳附註）所定關係之釋明文書影本。如委任律師提起上訴者
，應一併繳納上訴審裁判費。
中    華    民    國   100    年    11    月    15    日
                                      書記官  謝素嬿
【附註】
民事訴訟法第466條之1：
(1)對於第二審判決上訴，上訴人應委任律師為訴訟代理人。但上
  訴人或其法定代理人具有律師資格者，不在此限。
(2)上訴人之配偶、三親等內之血親、二親等內之姻親，或上訴人
  為法人、中央或地方機關時，其所屬專任人員具有律師資格並
  經法院認為適當者，亦得為第三審訴訟代理人。
民事訴訟法第466條之2第1項：
  上訴人無資力委任訴訟代理人者，得依訴訟救助之規定，聲請
  第三審法院為之選任律師為其訴訟代理人。